ACORDAO-COMPLETO-2515744

ACÓRDÃO 18768/2021 ATA 40/2021 - SEGUNDA CÂMARA

VISTOS, relatados e discutidos os embargos de declaração opostos por João Ribeiro Barroso, ex-Prefeito de Itapipoca/CE, contra o Acórdão 8280/2021-TCU-Segunda Câmara, que negou provimento ao recurso de reconsideração por ele interposto contra o Acórdão 10227/2020-TCU-Segunda Câmara (Relator o Ministro Marcos Bemquerer Costa) , que, por sua vez, julgou irregulares contas especiais do ora embargante, condenou-o em débito no valor histórico de R$ 225.000,00 e aplicou-lhe multa de R$ 35.000,00, em razão da ausência de comprovação da correta aplicação dos recursos do Convênio 1.287/2010 (Siconv 742219) , celebrado com o Ministério do Turismo - Mtur para realização, em 27/06/2010, do evento "Festival Junino".
	ACORDAM os Ministros do Tribunal de Contas da União, reunidos em sessão da 2ª Câmara, ante as razões expostas pelo Relator e com fundamento nos arts. 32 e 34 da Lei 8.443/1992, em:
	9.1. conhecer dos embargos de declaração e rejeitá-los;
	9.2. encaminhar ao embargante cópia deste Acórdão, com a informação de que a íntegra do Relatório e do Voto que o fundamentam está disponível no endereção eletrônico www.tcu.gov.br/acordaos.

Embargos de declaração contra Acórdão que negou provimento a recurso de reconsideração interposto contra decisão que julgou irregulares contas especiais do embargante, condenou-o ao recolhimento do débito apurado e aplicou-lhe multa em razão da ausência de comprovação da correta aplicação de recursos de convênio firmado com o Ministério do Turismo para realização de evento festivo.

Segunda Câmara

Prefeitura Municipal de Itapipoca/CE

3. Embargante: João Ribeiro Barroso (XXX.655.413-XX)

13.1. Ministros presentes: Bruno Dantas (Presidente), Raimundo Carreiro e Jorge Oliveira (Relator).
13.2. Ministro-Substituto convocado: Marcos Bemquerer Costa.
13.3. Ministro-Substituto presente: André Luís de Carvalho.

ACORDAO-COMPLETO-2535934

Acórdão de Relação 2731/2022 - Segunda Câmara

Acórdão de Relação

JORGE OLIVEIRA

Ministro Jorge Oliveira

João Ribeiro Barroso, ex-Prefeito de Itapipoca/CE, interpôs embargos de declaração contra o Acórdão 8280/2021-TCU-Segunda Câmara, que negou provimento ao recurso de reconsideração por ele interposto contra o Acórdão 10227/2020-TCU-Segunda Câmara (Relator o Ministro Marcos Bemquerer Costa) , que, por sua vez, julgou irregulares contas especiais do ora embargante, condenou-o em débito no valor histórico de R$ 225.000,00 e aplicou-lhe multa de R$ 35.000,00, em razão da ausência de comprovação da correta aplicação dos recursos do Convênio 1.287/2010 (Siconv 742219) , celebrado com o Ministério do Turismo - Mtur para realização, em 27/06/2010, do evento "Festival Junino".
2.	No tocante ao mérito, os embargos foram assim redigidos:
"Culto Ministro Relator, nos termos do Voto condutor do Acórdão ora recorrido, "...o ex-Prefeito não ofereceu neste recurso de reconsideração elementos suficientes para comprovar o seu efetivo cumprimento."
Aduziu ainda que "Os apontamentos acerca de irregularidades que se enquadram neste grupo são os relativos à: (a) ausência de registros fotográficos e/ou vídeos que demonstrem a efetiva execução de parte dos itens de infraestrutura e dos shows; (b) ausência da apresentação dos recibos dos cachês recebidos pelos artistas e/ou bandas.".
Sucede que o v. Acórdão deste c. TCU não enfrentou pontos fulcrais sobre a comprovação da execução do objeto pactuado.
Com efeito, Exa., o voto condutor do v. Acórdão restou omisso ao não enfrentar:
que festival junino de 2.010 efetivamente ocorreu, conforme constam diversos vídeos na plataforma digital de vídeos constantes na plataforma digital "youtube"1;
que relativamente aos banheiros constam nos autos fotos referentes aos mesmos no local do evento;
que relativamente à infraestrutura, constantes na plataforma digital "youtube", acima mencionados, demonstram a enorme estrutura de palco e som no evento;
que constam os recibos emitidos pela empresa que detinha exclusividade na venda dos shows dos artistas contratados;
que a empresa vencedora do certame, detinha toda exclusividade para a contratação dos artistas, conforme constam nos autos;
que o ora embargante não era o responsável pelo Setor de Licitação;
Por fim, a decisão guerreada foi omissa ao não enfrentar que toda a documentação necessária à regularização da supostas irregularidades ficaram nos arquivos da prefeitura.
Restando, pois, omisso o v. Acordão quanto ao enfrentamento dos postos acima desposado, imperiosa a oposição dos presentes Aclaratórios."
3.	Por tais motivos, foram requeridos o acolhimento e a atribuição de efeitos infringentes aos embargos, a fim de que seja dado provimento ao recurso de reconsideração e de que sejam julgadas regulares com ressalvas, ou iliquidáveis, as contas do embargante.
	É o relatório.

Tibério de Melo Cavalcante (OAB/CE 15.877) e Raul Loiola de Alencar Sobrinho Segundo (OAB/CE 23.520, representando João Ribeiro Barroso

Não atuou

EMBARGOS DE DECLARAÇÃO EM RECURSO DE RECONSIDERAÇÃO EM TOMADA DE CONTAS ESPECIAL. CONVÊNIO. EVENTO FESTIVO. AUSÊNCIA DE COMPROVAÇÃO DA CORRETA APLICAÇÃO DOS RECURSOS. INEXISTÊNCIA DAS SUPOSTAS FALHAS APONTADAS. REJEIÇÃO.

TOMADA DE CONTAS ESPECIAL (TCE)

não atuou

Atendidos os requisitos de admissibilidade, conheço dos embargos de declaração opostos por João Ribeiro Barroso, ex-Prefeito de Itapipoca/CE, contra o Acórdão 8280/2021-TCU-Segunda Câmara, que negou provimento ao recurso de reconsideração por ele interposto contra o Acórdão 10227/2020-TCU-Segunda Câmara (Relator o Ministro Marcos Bemquerer Costa) , que, por sua vez, julgou irregulares contas especiais do ora embargante, condenou-o em débito no valor histórico de R$ 225.000,00 e aplicou-lhe multa de R$ 35.000,00.
2.	Decorreu a condenação da ausência de comprovação da correta aplicação dos recursos do Convênio 1.287/2010 (Siconv 742219) , celebrado com o Ministério do Turismo - Mtur para realização, em 27/06/2010, do evento "Festival Junino", uma vez que foram constatadas as seguintes irregularidades: (i) ausência de documentação comprobatória, em especial de vídeos e de fotografias, da realização de parte das ações pactuadas; (ii) ausência de comprovação de pagamento de cachês aos artistas pela empresa contratada para organização do evento; (iii) contratação indevida, por inexigibilidade de licitação e em data anterior à vigência do convênio, da empresa organizadora do evento, que não detinha direitos de exclusividade dos artistas que deveriam se apresentar; e (iv) alteração indevida do plano de trabalho, com substituição de uma das bandas previstas.
3.	Alega o embargante que a decisão criticada foi omissa ao não examinar os seguintes pontos:
"que festival junino de 2.010 efetivamente ocorreu, conforme constam diversos vídeos na plataforma digital de vídeos constantes na plataforma digital "youtube";
que relativamente aos banheiros constam nos autos fotos referentes aos mesmos no local do evento;
que relativamente à infraestrutura, constantes na plataforma digital "youtube", acima mencionados, demonstram a enorme estrutura de palco e som no evento;
que constam os recibos emitidos pela empresa que detinha exclusividade na venda dos shows dos artistas contratados;
que a empresa vencedora do certame, detinha toda exclusividade para a  contratação dos artistas, conforme constam nos autos;
que o ora embargante não era o responsável pelo Setor de Licitação;".
4.	Tais falhas, contudo, não ocorreram, uma vez que os aspectos acima mencionados foram enfrentados nos trechos a seguir transcritos da instrução da Secretaria de Recursos, inserida no Relatório que embasou o Acórdão questionado e expressamente incluída por este Relator entre suas razões de decidir, e do Voto então proferido:
"RELATÓRIO
 (...) 
"15.	Execução do convênio (peça 43, p. 20-24) 
15.1.	Argui o ex-Prefeito que o objeto pactuado no convênio foi cumprido integralmente, pois a ausência de vídeos e fotografias não seria suficiente para reprovar a sua execução.
15.2.	Da mesma forma, defende que não se sustenta a irregularidade referente à ausência de notas fiscais e recibos emitidos pela empresa que detinha exclusividade na venda dos shows dos artistas contratados, conforme demonstrado na prestação de contas.
15.3.	Sopesa também que não existiu a falha relativa à contratação irregular, por inexigibilidade de licitação, da empresa J. Antônio de Moraes Pires Eventos ME, já que tal empresa detinha exclusividade para a contratação dos artistas.
15.4.	Argumenta que a substituição da banda Chega Mais pela Mesura não pode ser considerada alteração indevida no plano de trabalho, uma vez que a apresentação foi devidamente quitada e que essa ocorrência se deu por circunstâncias alheias à sua vontade.
15.5.	Por fim, sobre a contratação antes da vigência do convênio, informa que se o ajuste não tivesse sido formalizado o município disporia de recursos para cumprir o contrato. Ademais, aduz que esse adiantamento foi necessário para que fosse possível a realização do evento.
Análise:
15.6.	Quanto à execução do objeto do convênio, o ex-Prefeito não ofereceu neste recurso de reconsideração elementos suficientes para comprovar o seu efetivo cumprimento.
15.7.	É de se salientar, a propósito, que neste Tribunal o valor do débito foi escorreitamente apurado e reduzido em relação ao indicado pelo Ministério do Turismo, que em valores originais, era de R$ 250.000,00, (peça 1, p. 157-161) . Consoante explicitado nos itens 23 a 29 (transcritos a seguir, para mais clareza) da instrução presente na peça 17 desta TCE, quantificou-se o montante do débito em R$ 225.000,00:
23.	Os apontamentos acerca de irregularidades que se enquadram neste grupo são os relativos à: (a) ausência de registros fotográficos e/ou vídeos que demonstrem a efetiva execução de parte dos itens de infraestrutura e dos shows; (b) ausência da apresentação dos recibos dos cachês recebidos pelos artistas e/ou bandas.
24.	Os itens de infraestrutura que não foram comprovados mediante os registros fotográficos e/ou vídeos foram: banheiros químicos e geradores de energia elétrica. Embora conste uma foto de cada item, não sanam a ressalva do órgão repassador: não apresentação de fotografias ou filmagens de cada um dos itens de infraestrutura (locação de 50 banheiros químicos e de 2 geradores de energia elétrica) , em plano fechado, com elementos caracterizadores do evento e de forma a oferecer a precisa comprovação da execução dos serviços (quantidade, especificação, local etc.) . Para os demais itens de infraestrutura, há registros fotográficos e/ou relação de prestadores de serviços (recepção, segurança e limpeza) , não se encontrando ressalvas neles. (Destaques inseridos) .
25.	A exceção fica por conta dos serviços de limpeza, pois foi indicada uma ressalva quanto ao fato de a declaração do prestador de serviço de limpeza ter listado 29 pessoas ao invés de 30 previstas no convênio. Todavia, em virtude dos valores módicos envolvidos (glosa seria relativa ao custo de uma pessoa - R$ 80,00) , pode-se relevar tal ocorrência.
26.	Já em relação aos shows, a ausência de registros fotográficos e/ou vídeos foram para as atrações banda Chega Mais (ou banca Mesura) e Forró Rekebra. Para os artistas Victor e Léo e a banda forró Lapada há tais registros (embora para a banda o órgão tenha indicado a ausência, há nos autos uma foto correspondente) . Todavia, para todas as atrações não houve apresentação dos recibos dos cachês recebidos pelos artistas e/ou bandas, o que enseja impugnação dos valores correspondentes.
27.	Como as demais documentações suporte da despesa foram apresentadas, como cópia dos contratos de prestação de serviço e respectivas notas fiscais, e considerando que a documentação apresentada na prestação de contas do convênio demonstra o nexo de causalidade entre os recursos do convênio e o pagamento e recebimento por parte da empresa contratada para realizar o objeto pactuado, restam as seguintes ressalvas: 
I) ausência de registros fotográficos e/ou vídeos que demonstrem a efetiva execução dos itens: (a) de infraestrutura de locação de banheiros químicos (R$ 6.500,00) e locação de geradores de energia elétrica (R$ 6.000,00) ; (b) dos shows banda Chega Mais (ou banca Mesura) e Forró Rekebra; 
II) ausência da apresentação dos recibos dos cachês recebidos pelos artistas e/ou bandas contratadas de forma a demonstrar o nexo entre os recursos federais transferidos e as despesas apresentadas na execução do objeto (Victor e Léo - R$ 80.000,00; banda forró Lapada - R$ 44.500,00; banda Forró Rekebra, R$ 40.000,00; banda Chega Mais ou banca Mesura - R$ 48.000,00) . 
28.	Tendo em vista que o objeto do convênio tem por escopo o custeio de evento passageiro, a única forma de comprovar sua realização é por meio dos documentos/materiais descritos no instrumento do ajuste (cláusula décima segunda do termo do convênio, em especial do parágrafo primeiro, alínea "g", e do parágrafo segundo, alínea "f" - peça 1, p. 36-37) . Todavia, não consta nestes autos a documentação completa com os elementos necessários para comprovar a efetiva realização de parte das metas pactuadas para o evento e o nexo entre os recursos federais transferidos e as despesas apresentadas em relação às atrações artísticas. 
29.	Assim, fica caracterizada a responsabilização do ex-prefeito à época pelo montante apontado nesta análise de R$ 225.000,00. 
15.8.	Já a respeito da contratação irregular, por inexigibilidade de licitação, da empresa J. Antônio de Moraes Pires Eventos ME, não é possível acolher a defesa do recorrente, pois nem sequer há nos autos os referidos contratos de exclusividade entre as bandas e a empresa, apesar da exigência estabelecida no convênio (cláusula terceira, no item II, subitem "oo", peça 1, p. 29) .
15.9.	As demais razões recursais aduzidas pelo responsável (sobre substituição de bandas e contratação antes da vigência do convênio) não sobrepõem a irregularidade que deu ensejo ao prejuízo ao erário, consubstanciada no fato de não se comprovar a regular execução do convênio, bem como na ausência de nexo de causalidade entre os recursos transferidos e as despesas realizadas.
 (...) 
VOTO
 (...) 
5.	Basicamente, o recorrente alega: (i) sua ilegitimidade passiva, visto que a execução do convênio teria sido delegada ao Secretário de Infraestrutura do Município; (ii) ter havido correta execução do objeto, uma vez que a ausência de vídeos, de fotografias e de notas fiscais e recibos não seria suficiente para descaracterizar a realização do evento, que a substituição de banda independeu de sua vontade e não pode ser considerada alteração do plano de trabalho e, ainda, que a contratação anterior à vigência do convênio foi necessária para viabilizar o evento e seria custeada pelo Município, caso o convênio não tivesse chegado a ser celebrado; (...) .
6.	Tais alegações não merecem ser aceitas.
7.	O argumento da ilegitimidade passiva do ex-Prefeito em razão da delegação de competência já foi examinado e rejeitado no voto condutor do acórdão condenatório, oportunidade em que se demonstrou que a responsabilidade pela execução do convênio é de seu signatário, que essa responsabilidade não é afastada por eventual delegação de competência e, finalmente, que não há nos autos comprovação documental de realização de tal delegação - situação, aliás, que não foi alterada com o recurso de reconsideração em foco.
8.	Os elementos recursais também não demonstraram a correta execução do objeto pactuado. Continua a não ter sido apresentada documentação apta a comprovar a existência de alguns itens de infraestrutura, como banheiros químicos e geradores de energia elétrica. Persiste a ausência de recibos dos cachês pagos aos artistas, bem como de registros fotográficos ou em vídeo das apresentações de alguns destes últimos. Remanesce a ausência de comprovação de exclusividade das bandas pela empresa contratada. E os argumentos sobre a substituição de bandas e sobre a contratação anterior à vigência do ajuste são insuficientes para justificar o descumprimento das obrigações constantes do termo de convênio."
	Demonstrada, assim, a inexistência das omissões apontadas, devem ser rejeitados os embargos, razão pela qual voto pela adoção da minuta de acórdão que trago a este Colegiado.
TCU, Sala das Sessões, em 23 de novembro de 2021.
JORGE OLIVEIRA 
Relator